【裁判字號】    96,家訴,57
【裁判日期】    970108
【裁判案由】    繼承登記
【裁判全文】
臺灣新竹地方法院民事判決              96年度家訴字第57號
原      告  乙○○
            庚○○
            丁○○
            戊○○
            己○○
            丙○○
            壬○○
            辛○○
前列八人共
同訴訟代理
人          彭國良律師
被      告  甲○○
                      之1
訴訟代理人  黃燕光律師
上列當事人間請求分割遺產事件，本院於民國96年12月27日言詞
辯論終結，判決如下：
    主  文
兩造共有坐落新竹縣關西鎮○○○段馬武督小段八之一地號、新
竹縣關西鎮○○○段十六張小段五六地號、新竹縣關西鎮○○○
段十六張小段五六之一地號土地應予分割，分割方法由原告乙○○、丁○○、己○○、庚○○、戊○○與被告甲○○按應有部分
各七分之一比例維持分別共有，原告丙○○、壬○○、辛○○按
應有部分各二一分之一比例維持分別共有。
訴訟費用由兩造按附表所示之應繼分比例負擔。
    事實及理由
一、原告起訴主張：原告乙○○、丁○○、己○○、庚○○、戊○○為兄弟姐妹關係，均係被繼承人賴慶萬之子女，賴慶萬
    於民國94年3 月24日死亡。另原告丙○○、壬○○、辛○○
    則係原告乙○○等兄長賴新發之子女，因賴新發於92年8 月
    15日死亡，原告丙○○、壬○○、辛○○即代位繼承賴新發
    之權利義務繼承賴慶萬之遺產。至被告甲○○則係原告被繼
    承人賴慶萬其後另娶之配偶。兩造之被繼承人賴慶萬留有系
    爭新竹縣關西鎮○○○段馬武督小段8之1地號、新竹縣關西
    鎮○○○段十六張小段56地號、新竹縣關西鎮○○○段十六
    張小段56之1 地號土地，因兩造無法協議分割遺產，爰提起
    本訴，聲明按原告乙○○、丁○○、己○○、庚○○、戊○○及賴新發之繼承人丙○○、壬○○、辛○○及被告應繼分
    各7分之1比例分割遺產為分別共有，並聲明如主文第一項所
    示。
二、被告則以：被告前主張對本件遺產有民法第1030 條之1之剩
    餘財產請求權，惟經本院向地政機關查悉，本件遺產係兩造
    被繼承人賴慶萬與被告結婚前所買，與前述法律所定要件不
    符，被告不再主張。惟被告主張為求訴訟上經濟，及紛爭一
    次性解決，本件除應為遺產分割登記外，應一併請求共有物
    之分割，由被告分得系爭新竹縣關西鎮○○○段馬武督小段
    8之1地號土地整筆，至被告多得新台幣(下同)116,743 元部
    分，被告願補償與其他繼承人，避免土地細分，對耕種亦較
    為方便等語，資為抗辯。
、得心證之理由：
一、原告主張兩造分別係被繼承人賴慶萬之繼承人，被繼承人賴
    慶萬94年3 月24日死亡，原告乙○○、丁○○、己○○、庚○○、戊○○及賴新發之繼承人丙○○、壬○○、辛○○及
    被告應繼分各為7分之1情事，為兩造所不爭執，且有原告所
    提出之繼承系統表、戶籍謄本數份附卷可稽，自堪信為真實
    。
二、又被繼承人賴慶萬之遺產為系爭3筆土地，亦經原告提出土
    地登記謄本三份、財政部台灣省北區國稅局遺產稅免稅證明
    書一件附卷可稽，且為兩造所不爭執，亦堪信為真實。
三、按繼承人有數人時，在分割遺產前，各繼承人對於遺產全部
    為公同共有；繼承人得隨時請求分割遺產，但法律另有規定
    或契約另有訂定者，不在此限，民法第1151條、第1164條分
    別定有明文。查系爭遺產並無不能分割之情形，亦無不分割
    之約定，兩造就系爭遺產既不能協議分割，原告請求裁判分
    割系爭遺產，即無不合。從而，本件原告依民法第1164條規
    定請求分割遺產為有理由。
四、至被告雖辯稱：本件除應為遺產分割登記外，應一併請求共
    有物之分割，由被告分得系爭新竹縣關西鎮○○○段馬武督
    小段8之1地號土地整筆，至被告多得116,743 元部分，被告
    願補償與其他繼承人乙節，惟按公同共有關係終止後，依民
    法第830條第1項之規定，公同關係歸於消滅，如同時就公同
    共有物予以分割，轉化為分別共有，乃屬物權內容之變更，
    此項因法律行為而生之變更，依民法第758 條規定，須經登
    記始生效力(最高法院86年度台上字第3071號判決意旨參照)
    。是不動產物權之變動既採登記要件主義，在遺產分割之形
    成之訴判決確定前，兩造並無顯在之應有部分存在，故被告
    須就系爭土地分割出應有部分7分之1後，並向地政機關辦理
    登記完成，始取得系爭土地應有部分7分之1之所有權，方得
    以系爭土地共有人之身分請求分割共有物，故被告上開所辯
    ，尚屬無據。況參之被告所提之上開分割方案，既不為原告
    所認同，且被告所謂其擬取得新竹縣關西鎮○○○段馬武督
    小段8之1地號土地整筆，惟系爭3 筆土地得否合併分割後，
    由被告單獨取得系爭新竹縣關西鎮○○○段馬武督小段8之1
    地號土地整筆，及原告各自取得系爭新竹縣關西鎮○○○段
    十六張小段56地號、新竹縣關西鎮○○○段十六張小段56之
    1 地號土地之具體位置，既未經被告提出相關資料以供本院
    審酌，是本院認原告所提上揭分割方法，依訴訟經濟及公平
    原則而言，乃對兩造有利，爰判決如主文所示。
五、因分割遺產之訴，係必要共同訴訟，兩造間本可互換地位，
    且兩造均蒙其利，是本院認本件之訴訟費用應由兩造依其應
    繼分之比例負擔訴訟費用，較為公允，併此敘明。
肆、訴訟費用負擔之依據：民事訴訟法第80條之1、第85條第1項
    。
中    華    民    國    97    年    1    月    8     日
                  家事法庭法  官  王佳惠
以上正本係照原本作成。
如對本判決上訴，須於判決送達後20日之不變期間內，向本院提
出上訴狀
中    華    民    國    97    年    1    月    8     日
                          書記官  陳宏城
附表：
  １、原告乙○○：應繼分7分之1
  ２、原告丁○○：應繼分7分之1
  ３、原告己○○：應繼分7分之1
  ４、原告庚○○：應繼分7分之1
  ５、原告戊○○：應繼分7分之1
  ６、原告丙○○：應繼分21分之1
  ７、原告壬○○：應繼分21分之1
  ８、原告辛○○：應繼分21分之1
  ９、被告甲○○：應繼分7分之1


司法院資訊處製作；財團法人民間司法改革基金會備份。
